臺灣臺北地方法院民事判決
109年度重訴字第1149號
原      告  侯州燕  

訴訟代理人  徐松龍律師
            蔡沂彤律師
被      告  呂宗錡  
訴訟代理人  陳仲豪律師
            許峻銘律師
上列當事人間債務人異議之訴事件，本院於民國110年11月29日
言詞辯論終結，判決如下：
    主  文
原告之訴駁回。
訴訟費用由原告負擔。
   事實及理由
壹、程序方面
一、原告起訴訴之聲明原為：本院107年度司票字第10964號、10
    7年度司票字第10967號強制執行事件之執行程序應予撤銷，
    嗣變更聲明如後述，核屬請求之基礎事實同一，合於民事訴
    訟法第255條第1項第2款規定，應予准許。
二、原告訴之聲明請求確認如附表所示本票（下稱系爭本票）債
    權不存在，為被告所否認，原告為系爭本票之發票人，因系
    爭本票債權存否不明確，致原告在私法上地位有受侵害之危
    險，此危險得以本件判決除去，是原告本件訴訟應有確認利
    益，合先敘明。
貳、實體方面
一、原告主張：
　㈠被告所執兩造間民國105年3月14日借款契約書（下稱系爭借
    款契約），實與原告無涉，證人即碩晟公司負責人李太行業
    已證述本件新臺幣（下同）1500萬元皆為碩晟建設有限公司
    （下稱碩晟公司）向被告借款，兩造間並無任何借貸關係存
    在。
　㈡附表編號1之本票，乃擔保碩晟公司向被告借貸之500萬元，
    擔保日期僅至105年8月10日；附表編號2之本票乃擔保碩晟
    公司向被告借貸之700萬元，擔保期限僅至105年8月14日，
    碩晟公司與被告自行協議展延，未經原告同意，原告之保證
    責任已經歸於消滅。退步言之，碩晟公司與被告間已於106
    年9月18日簽訂買賣契約，以碩晟公司在基隆之海吉市建案A
    6-5F（47.16坪）加一車位（4.32坪）之條件，結清碩晟公
    司1200萬元之借款，屬債之更改，舊債務即碩晟公司與被告
    間借款債務已然消滅，原告就借款債務之擔保債務當然消滅
    。退步言之，縱認原告為借款之債務人，因被告並未匯款予
    原告，借款事實不存在，本票所擔保之債權即不存在。
　㈢附表編號3之本票，係保證碩晟公司向被告借貸之300萬元可
    以清償，保證日期至105年11月5日止，碩晟公司已於105年1
    1月5日清償該筆借款，借款債務既已清償，原告之本票債務
    當然歸於消滅。
　㈣被告刻意隱瞞上開事實，反以系爭本票取得本票裁定，執行
    原告財產，原告爰依強制執行法第14條第2項規定，提起本
    件訴訟等語，並聲明：確認被告對原告系爭本票債權不存在
    。本院109年度司執字第96590號強制執行事件（下稱系爭執
    行程序）核發之債權憑證，應予撤銷。
二、被告則以：
　㈠原告為擔保其對被告之借款債務簽立系爭借款契約及系爭本
    票，並以自身不動產作為擔保，原告所提被告簽名之簽收單
    ，其上除「今收到碩晟建設公司再支付107年7月份現金利息
    新台幣四萬元」外，均屬原告自行預擬之不實記載。證人李
    太行雖於本院審理中證稱編號1、2本票為碩晟公司向被告之
    借款，卻對借款契約內容及簽立系爭本票過程證述前後矛盾
    、推諉不知，甚至未能提出被告匯款之證據，所提匯款紀錄
    反而為原告個人存摺明細，顯見證人李太行係為配合原告為
    不實之證述。
　㈡被告否認由碩晟公司承擔原告之債務，被告未曾為債務承擔
    之表示，縱認原告與碩晟公司達成債務承擔協議，亦未經被
    告承認，不生效力。縱由碩晟公司給付利息，亦屬第三人清
    償，原告與碩晟公司內部關係為何，與兩造間消費借貸關係
    及票據債務無涉。碩晟公司並無以名下不動產代原告償還債
    務，原告之借款與被告向碩晟公司購屋實屬二事，原告之借
    款迄今未獲清償，被告本得行使系爭本票債權。
　㈢被告前向原告、訴外人覃緯科、林秀珠就侯州燕所有、作為
    系爭借款契約之擔保物之不動產（門牌號碼：臺北市○○區○○
    ○路0段000號12樓之6及其坐落土地，下稱系爭不動產）提起
    塗銷不動產所有權移轉登記等事件，本院109年度重訴字第2
    21號判決雖駁回被告之訴，經被告提起上訴後，臺灣高等法
    院以109年度重上字第700號判決原判決廢棄，判決覃緯科、
    侯州燕間就系爭不動產，於107年5月16日所為之贈與債權行
    為，及107年5月28日以夫妻贈與為原因所為之所有權移轉登
    記物權行為均應予撤銷。林秀珠、覃緯科應依序塗銷系爭不
    動產於107年9月21日設定擔保債權額2400萬元之最高限額抵
    押權登記、107年5月28日以夫妻贈與為原因所為之所有權移
    轉登記，原告雖提起上訴，業經最高法院以110年度台上字
    第2987號裁定駁回原告上訴確定，足見原告本件起訴並無理
    由等語，資為抗辯，並聲明：原告之訴駁回。
三、兩造不爭執事項：
　㈠原告親自簽發系爭本票（見本院卷第128頁）。
　㈡系爭本票有如附表所示之本票裁定及執行案件情形（見本院
    卷第307頁）。
　㈢系爭執行程序業已終結（見本院卷第416頁）。　
四、本院得心證之理由：
　㈠附表編號1、2所示本票部分：
　⒈原告就附表編號1、2所示本票，雖有如上開事實主張所示被
    告債權不存在之理由，然按學說上所謂之爭點效，係指法院
    於判決理由中，就訴訟標的以外當事人所主張或抗辯足以影
    響判決結果之重要爭點，本於當事人辯論之結果已為實質之
    判斷時，除有顯然違背法令、或當事人提出新訴訟資料足以
    推翻原判斷之情形外，於同一當事人就與該重要爭點有關所
    提起之他訴訟，不得再為相反之主張，法院亦不得作相反之
    判斷，以符民事訴訟法上之誠信原則。查被告前因主張原告
    向其借貸1200萬元，並簽立系爭借款契約，並交付系爭不動
    產權狀供設定抵押權及如附表編號1、2所示之本票，作為借
    款之擔保，原告卻於嗣後取回系爭不動產權狀後，於107年5
    月16日與覃緯科簽訂贈與契約，並於107年5月28日將系爭不
    動產所有權移轉登記予覃緯科，覃緯科於107年9月21日將系
    爭不動產設定最高限額抵押權2400萬元予林秀珠，被告先位
    主張原告贈與系爭不動產予覃緯科，覃緯科設定最高限額抵
    押權予林秀珠屬通謀虛偽意思表示，備位主張屬無償行為詐
    害債權行為，起訴請求塗銷系爭不動產所有權移轉登記等，
    前經本院以109年度重訴字第221號判決駁回被告之訴，經被
    告提起上訴後，臺灣高等法院以109年度重上字第700號判決
    原判決廢棄，判決覃緯科、侯州燕間就系爭不動產，於107
    年5月16日所為之贈與債權行為，及107年5月28日以夫妻贈
    與為原因所為之所有權移轉登記物權行為均應予撤銷。林秀
    珠、覃緯科應依序塗銷系爭不動產於107年9月21日設定擔保
    債權額2400萬元之最高限額抵押權登記、107年5月28日以夫
    妻贈與為原因所為之所有權移轉登記，原告雖提起上訴，業
    經最高法院於110年11月10日以110年度台上字第2987號裁定
    駁回原告上訴確定等情，有上開判決、裁定在卷可稽（下稱
    另案確定訴訟，見本院卷第53-63頁、第253-265頁、第419-
    423頁），是兩造間曾有另案確定訴訟存在，合先敘明。
　⒉細繹另案確定訴訟之第二審判決（見判決理由乙、六、㈠部分
    ），另案確定訴訟之訴訟標的以外當事人所主張或抗辯足以
    影響判決結果之重要爭點包括：「呂宗錡主張侯州燕為借款
    之債務人，是否有據」、「侯州燕抗辯僅係隱名代理碩晟公
    司向呂宗錡借款，是否可採」、「侯州燕抗辯碩晟公司承擔
    其借款債務，是否可採」，對此另案確定訴訟之第二審判決
    業已認定呂宗錡主張侯州燕為1200萬元借款之債務人，應屬
    可採；侯州燕抗辯係隱名代理碩晟公司向呂宗錡借貸1200萬
    元款項，或碩晟公司承擔1200萬元借款債務，均為無理由，
    堪認另案確定訴訟已就上開重要爭點為實質之判斷。被告於
    本件訴訟中固聲請證人李太行到庭作證，證人李太行於本院
    審理中證稱：原告簽發附表編號1、2所示本票是為擔保碩晟
    公司對被告之借款債務，被告對碩晟公司之借款是用匯款交
    付云云（見本院卷第311、314-315頁），惟依證人李太行庭
    後檢附之資料顯示（見本院卷第339-349頁），其所提出之
    存摺內頁名義人為侯州燕，並非證人李太行或碩晟公司名義
    之帳戶存摺，足見並無被告以匯款方式交付碩晟公司借款之
    情事，證人李太行之證述已不可信。況徵諸證人李太行於本
    院審理中就重要之基礎問題如「附表編號1、2所示本票是否
    為同日所簽」、「附表編號2本票為何未見碩晟公司或證人
    李太行之名義」，證稱不知道或不清楚等語（見本院卷第31
    3、314頁），又先證稱原告簽發系爭本票是為擔保碩晟公司
    對被告之借款債務云云，又改稱只有附表編號1、2之700萬
    元、500萬元本票是原告幫碩晟公司擔保對被告之借款債務
    ，附表編號3之300萬元本票不是，我不知道原告簽300萬元
    本票之目的云云（見本院卷第314-316頁），本院鑑於若借
    貸關係存於碩晟公司與被告間，證人李太行就上開重要之基
    礎問題當能為明確之證述，證人李太行卻對重要之基礎問題
    ，有閃避之情，可徵證人李太行證述並無可信性。是本件無
    足以推翻另案確定訴訟實質判斷之新訴訟資料存在。綜前所
    述，兩造為另案確定訴訟之當事人，另案確定訴訟法院就上
    開重要爭點，已有實質判斷，另案確定訴訟並無顯然違背法
    令情事，本件亦無新訴訟資料足以推翻原確定判決之實質判
    斷，依上開見解，應有爭點效之適用，本件當事人不得再為
    相反之主張，本院於本件亦不得作相反之判斷。原告本件仍
    主張兩造間無借貸關係存在，原告簽發附表編號1、2本票僅
    為擔保碩晟公司對被告之債務云云，已違爭點效，顯屬無據
    。又因兩造間存有1200萬元之借貸關係，並無原告僅為被告
    與碩晟公司1200萬元借貸關係之擔保人之情事，原告以其僅
    為擔保碩晟公司債務為前提所主張之保證債務已屆期歸於消
    滅、被告與碩晟公司間借貸關係因債之更改、原告擔保之舊
    借貸債務已然消滅云云，當屬無據。
　⒊原告雖又主張被告並未交付借款云云，然依證人李太行檢附
    之原告台新商業銀行帳戶存摺內頁所示（見本院卷第340-34
    1頁），原告已於105年3月10日收到500萬元之匯款，復於10
    5年3月14日收到500萬元、200萬元之匯款，原告上開主張顯
    與事實相違，亦屬無據。
　⒋綜上，原告本件主張附表編號1、2本票債權不存在之理由，
    均屬無據。
　㈡附表編號3所示本票部分：
　⒈原告就附表編號3所示本票，有如上開事實主張所示之被告債
    權不存在之理由，是本院首應釐清有無原告所述碩晟公司承
    擔原告之債務之事實，次再予論究有無原告所述碩晟公司業
    已清償債務事實，合先敘明。
　⒉原告所執碩晟公司書函（見本院卷第67-71頁），僅記載「於
    105年11月14日本公司（即碩晟公司）直接開票再請臺端以
    票貼方式借貸300萬元」等語，無從得出碩晟公司有何承擔
    原告300萬元債務之意思表示，遑論碩晟公司與被告間有何
    債務承擔之合意。又證人李太行已於本院審理中證稱：我不
    知道原告簽發如附表編號3所示本票之目的等語（見本院卷
    第316頁）。證人李太行雖於庭後始具狀稱：我於105年10月
    5日以關係企業漢暘開發建設公司（下稱漢暘公司）的支票
    向被告票貼300萬元，被告匯款285萬元至漢暘公司帳戶，被
    告為強化擔保請原告簽發如附表編號3所示之本票，被告後
    來有兌現該張漢暘公司之支票云云，並提出漢暘公司存摺內
    頁為證（見本院卷第335、337、347、349頁），然證人李太
    行上開書狀中之陳述，實無從資以證明碩晟公司有承擔原告
    300萬元借貸債務之情事。況本院前質之原告如附表編號3所
    示之本票，原告是否不爭執兩造間原存在消費借貸關係，僅
    爭執後來由碩晟公司承擔債務乙節，原告當庭陳述確認無誤
    （見本院卷第129頁），是關於附表編號3所示本票，已確立
    係因兩造間曾有消費借貸之原因關係存在，何有再以同張本
    票另作為碩晟公司他筆300萬元票貼債務擔保之可言，益徵
    證人李太行庭後具狀陳述之不可信。
　⒊卷內證據已無從證明碩晟公司有承擔原告300萬元債務之事實
    ，已如前述，已毋庸再予論究碩晟公司是否已清償債務之事
    實，況原告所提臺灣土地銀行支票存款戶往來明細表（見本
    院卷第409頁），未見帳戶名義人之記載，縱認為屬原告主
    張之漢暘公司之帳戶往來明細表，亦無從釐清支票之原因關
    係、兌現之名義人及與本件兩造間300萬元消費借貸關係間
    關連性。
　⒋綜上，原告本件主張附表編號3本票債權不存在之理由，均屬
    無據。　
　㈢訴之聲明第一項部分：
　　原告本件請求確認被告所執系爭本票對原告本票債權不存在
    ，惟原告所主張之債權不存在事由，均屬無據，已如前述，
    是原告訴之聲明第一項請求，並無理由。
　㈣訴之聲明第二項部分：　　　　
　　原告不爭執系爭執行程序業已終結，其依強制執行法第14條
    第2項規定請求撤銷系爭執行程序核發之債權憑證，已顯屬
    無據。況原告所主張異議事由，均屬無據，已如前述，是原
    告訴之聲明第二項請求，亦無理由。
五、綜上所述，原告依強制執行法第14條第2項規定請求：確認
    被告對原告系爭本票債權不存在。系爭執行程序核發之債權
    憑證，應予撤銷，為無理由，應予駁回。
六、本件事證已臻明確，兩造其餘攻擊防禦方法及證據，核與判
    決之結果不生影響，爰不一一論列，併此敘明。
七、訴訟費用負擔之依據：民事訴訟法第78條。
中　　華　　民　　國　　111 　年　　1 　　月　　14　　日
                  民事第二庭    法　官　李子寧
以上正本係照原本作成。
如對本判決上訴，須於判決送達後20日內向本院提出上訴狀。如
委任律師提起上訴者，應一併繳納上訴審裁判費。　　　　　　
中　　華　　民　　國　　111 　年　　1 　　月　　14　　日
　　　　　　　　　              書記官  黃幸雪
附表：
編號 發票日（民國） 發票人 票面金額（新臺幣） 本票裁定案號 執行案件案號 1 105年3月10日 原告、碩晟公司、李之為、李太行 500萬元 107年度司票字第10967號 本院109年度司執字第96590號 2 105年3月14日 原告 700萬元 本院107年度司票字第10964號 無 3 105年10月5日 原告 300萬元